臺灣高等法院刑事判決
                                  108年度上易字第1979號
    上  訴  人
    即  被  告  柯廷振



                麥仲宇


上列上訴人等傷害案件，不服臺灣臺北地方法院108年度易字第4
93號，中華民國108年8月13日第一審判決（起訴案號：臺灣臺北
地方檢察署108年度偵字第3480號、第7433號)，本院判決如下：
    主  文
上訴駁回。
柯廷振、麥仲宇各緩刑貳年，緩刑期間均付保護管束；並均應於
本判決確定之日起壹年內，完成壹拾貳小時之法治教育課程。
    事  實
一、柯廷振從事U-BIKE腳踏車整理的工作人員，於民國107年12
    月4日上午9時許，在○○市○○區○○路0段00號（世新大學正門
    前），因排放U-BIKE腳踏車時，與麥仲宇引發口角衝突，雙
    方竟分別基於傷害之犯意，徒手互相拉扯、扭打在地，致麥
    仲宇受有左臉頰多處挫擦傷、雙側手肘雙側膝部多處挫擦傷
    等傷害，柯廷振受有右頸部挫傷之傷害。
二、案經柯廷振、麥仲宇訴由臺北市政府警察局文山第一分局報
    告臺灣臺北地方檢察署檢察官偵查起訴。
    理  由
壹、程序部分：
    本院援引之下列證據資料（包含供述證據、文書證據等），
    並無證據證明係公務員違背法定程序所取得；又經本院審認
    結果，尚無顯有不可信之情況與不得作為證據之情形，本院
    審酌上開證據資料製作時之情況，且無違法不當及證明力明
    顯過低之瑕疵，且均經本院於審理期日提示予檢察官及被告
    辨識而為合法調查，自均有證據能力。
貳、實體部分：
一、認定犯罪事實所憑之證據及理由：
  ㈠上開事實，業據被告柯廷振於原審及本院審理時均坦承不諱
    ，核與證人即被告兼告訴人麥仲宇於警詢及偵查中之證述大
    致相符（見偵一卷第11至13、15至17頁，偵他卷第37至39、
    65至68頁），且有麥仲宇案發後於同日至臺北市立聯合醫院
    和平院區就醫之驗傷證斷證明書、傷勢照片7張，及監視器
    影像光碟1片暨翻拍照片8張在卷可稽（見偵一卷第19至22頁
    ，偵他卷第87至90頁）。足認被告柯廷振上開任意性自白應
    與事實相符，堪予採信。
  ㈡訊據被告麥仲宇坦認於上開時、地，與被告兼告訴人柯廷振
    發生衝突，互相拉扯；惟矢口否認有何傷害犯行，辯稱：沒
    要攻擊對方，如有意傷害，柯廷振的傷不會那麼輕；我對對
    造肢體動作，都是避難防衛的最低必要，沒有過當；柯廷振
    傷痕不是因為我，可能被我身上這條項鍊（本院卷第163頁
    ）銳角劃傷；勘驗筆錄部分記載錯誤，兩造在地上交纏超過
    一分鐘是錯誤，大概是幾十秒不到一分鐘等語；於原審辯稱
    ：當天我騎腳踏車經過世新大學門口，剛好柯廷振在停放U-
    BIKE，擋到我繼續前行的路，我們就有口角，柯廷振就把腳
    踏車拉出來擋住我的去路，我就問他說你要不要停（意思是
    指是否要把腳踏車停進車格），我們溝通不良，柯廷振堅持
    要我下來用牽的，我沒聽從，這時柯廷振要報警；我認為沒
    必要跟他耗，且我也沒跟他發生事故，我走也不算肇事逃逸
    ，就把車抬起來切進左邊的車道騎走；我騎走與柯廷振錯身
    時，柯廷振有靠近我，我覺得他要攔阻我，這時我舉起手要
    閃避，有勾到柯廷振身體某部位，不清楚勾到哪部位，就繼
    續前進；騎沒多遠，柯廷振追上來把我拽下車；我們兩人就
    跌在地上，互相架住對方，僵持一段時間，互相拉扯、扭成
    一團，並發生口角；之後，我們講一講互相鬆手，我們就回
    到人行道上；柯廷振沒幫我撿拾我掉在車道的腳踏車跟包包
    ，也沒對我施予救助；我上了人行道，觀察柯廷振有無要攻
    擊我的意圖，並準備反擊的招式，我趁空檔跑到世新大學警
    衛室，請警衛報警；如柯廷振的傷是我造成的，也是我防衛
    的情況下造成的云云。經查：
  ⒈經原審勘驗現場監視器錄影畫面：見麥仲宇騎腳踏車經過柯
    廷振，柯廷振隨即自後追趕麥仲宇，並自麥仲宇身後勾住麥
    仲宇脖子，兩人重心不穩而雙雙倒地；嗣兩人分別站起，且
    一左一右站在馬路中央，隨後兩人互相拉住對方，並扭成一
    團而倒地，兩人倒地後仍互相拉住對方而扭成一團，持續約
    1分鐘後，麥仲宇跪在地上，柯廷振則以手勾住麥仲宇脖子
    ，2秒後兩人隨即分開並各自站立等情，有原審勘驗筆錄在
    卷可稽（見原審卷第79至96頁）；復有被告兼告訴人柯廷振
    於案發後當日至臺北市立萬芳醫院就醫之診斷證明書、被告
    兼告訴人麥仲宇於案發後於同日至臺北市立聯合醫院和平院
    區就醫之驗傷證斷證明書暨傷勢照片7張，及監視器影像光
    碟1片暨翻拍照片8張在卷可稽（見偵一卷第19至22、23頁，
    偵他卷第87至90頁），顯見被告2人係徒手互相拉扯扭打，
    並因此受有事實欄所載傷勢，應堪認定。
  ⒉被告麥仲宇固以前詞置辯。惟：
  ⑴按正當防衛必須對於現在不法之侵害始得為之，侵害業已過
    去，即無正當防衛可言。至彼此互毆，又必以一方初無傷人
    之行為，因排除對方不法之侵害而加以還擊，始得以正當防
    衛論。故侵害已過去後之報復行為，與無從分別何方為不法
    侵害之互毆行為，均不得主張防衛權（最高法院30年上字第
    1040號判決參照）。又互毆係屬多數動作構成單純一罪，而
    互為攻擊之傷害行為，縱令一方先行出手，還擊之一方，在
    客觀上苟非單純對於現在不法之侵害為必要排除之反擊行為
    ，因其本即有傷害之犯意存在，自無主張防衛權之餘地（最
    高法院84年度台非字第208號、96年度台上字第3526號、92
    年度台上字第3039號判決參照）。再按刑法中所謂正當防衛
    ，必須對於「現在」之不正侵害，始能成立，若侵害業已經
    過去，即無防衛可言。因此，在互毆之場合，無從分別何方
    屬於不法侵害，自無主張正當防衛之餘地（最高法院19年度
    上字第1174號、30年上字第1040號判決參照）。
  ⑵查被告麥仲宇騎乘腳踏車經過被告柯廷振時，被告柯廷振固
    隨即自後追趕被告麥仲宇，並自被告麥仲宇身後勾住其脖子
    ，致兩人重心不穩而雙雙倒地；然兩人隨即分別站起，且一
    左一右站在馬路中央等情，業經原審勘驗現場監視錄影畫面
    如前述；可徵被告柯廷振雖有自被告麥仲宇身後勾住其脖子
    ，致麥仲宇摔倒在地之侵害行為；然被告2人倒地後隨即分
    別站起，且2人已分開，此時被告柯廷振對被告麥仲宇已無
    動作，足認被告柯廷振對被告麥仲宇之侵害行為業已過去，
    而非「現在」之侵害。而嗣後被告2人又再互相拉住對方，
    並扭成一團而倒地，倒地後仍互相拉住對方而扭成一團持續
    約1分鐘等情，亦經原審勘驗現場監視錄影畫面如前述，益
    徵被告2人嗣後係各自基於傷害之犯意，而互相攻擊、扭打
    。依上揭說明，被告麥仲宇與被告柯廷振互相攻擊、扭打之
    行為，自無正當防衛可言。
  ⒊綜上所述，被告麥仲宇所辯，顯屬事後諉責之詞，洵非可採
    。本案事證明確，被告2人之傷害犯行均堪認定，應依法論
    科。
二、論罪科刑：
  ㈠新舊法比較：
    按行為後法律有變更者，適用行為時之法律。但行為後之法
    律有利於行為人者，適用最有利於行為人之法律，刑法第2
    條第1項定有明文。查被告2人於本案行為時，刑法第277條
    規定：「傷害人之身體或健康者，處三年以下有期徒刑，拘
    役或一千元以下罰金。犯前項之罪，因而致人於死者，處無
    期徒刑或七年以上有期徒刑；致重傷者，處三年以上、十年
    以下有期徒刑」，而被告2人行為後，上開條文已於108年5
    月29日修正公布，同年月31日生效，修正後規定為：「傷害
    人之身體或健康者，處五年以下有期徒刑、拘役或五十萬元
    以下罰金。犯前項之罪，因而致人於死者，處無期徒刑或七
    年以上有期徒刑；致重傷者，處三年以上十年以下有期徒刑
    」，可知修法後傷害罪之法定刑顯然較修正前為重，經新舊
    法比較結果，被告行為後之新法並未較有利於被告，依刑法
    第2條第1項前段規定，應適用被告行為時即修正前刑法第27
    7條第1項規定論處，合先敘明。
  ㈡核被告柯廷振、麥仲宇所為，各係犯修正前刑法第277條第1
    項傷害罪。被告2人各以徒手攻擊對方臉部、頸部、四肢各
    處之數行為，各於密切接近之時地實施，侵害相同法益，各
    行為之獨立性極為薄弱，依一般社會健全觀念，在時間差距
    上難以強行分開，在刑法之評價上以視為數個舉動之接續施
    行，為包括之一行為予以評價，較為合理，應論以接續犯一
    罪。
三、維持原判決及駁回上訴之理由：
  ㈠原審以被告2人犯罪事證明確，適用修正前刑法第277條第1項
    、刑法第2條第1項前段、第41條第1項前段，刑法施行法第1
    條之1第1項、第2項前段等規定，爰以行為人之責任為基礎
    ，審酌被告2人僅因細故爭執即徒手互相攻擊、扭打，造成
    對方如事實欄所示傷勢，堪認其等法治觀念薄弱，自我控制
    能力較差，迄今均未能與對方達成和解或賠償損害，實有不
    該，且衡被告麥仲宇於法院審理時猶否認犯行，及被告柯廷
    振坦認犯行之犯後態度，暨考量被告2人從事之職業、家庭
    經濟狀況、智識程度（見原審卷第77至78頁）等一切情狀，
    分別拘役25日、25日，並均諭知易科罰金之折算標準。經核
    原審判決認事用法核無違誤，量刑亦稱妥適，應予維持。。
  ㈡被告柯廷振上訴理由稱：因影片裡面我放開麥仲宇之後，他
    還一直靠近我等語。被告麥仲宇上訴理由稱：柯廷振傷痕不
    是因為我，可能被我身上這條項鍊銳角劃傷；勘驗筆錄部分
    記載錯誤，兩造在地上交纏超過一分鐘是錯誤，大概是幾十
    秒不到一分鐘等語。
四、按證據之取捨與證據之證明力如何，均屬事實審法院得自由
    裁量、判斷之職權，茍其此項裁量、判斷，並不悖乎通常一
    般人日常生活經驗之定則或論理法則，又於判決內論敘其何
    以作此判斷之心證理由者，即不得任意指摘其為違法。茲原
    判決已詳敘就卷內證據調查之結果，而為綜合判斷、取捨；
    其得心證的理由已說明甚詳，且所為論斷亦難認有違背經驗
    法則、論理法則，或有其他違背法令之情形，自不容任意指
    為違法。而被告柯廷振已坦承傷害被告麥仲宇之犯行，故縱
    如被告柯廷振上訴理由所稱：因影片裡面我放開麥仲宇之後
    ，他還一直靠近我等語，亦與柯振廷構成傷害犯行，並無影
    響；另被告柯振廷與麥仲宇2人摔倒在地後隨即分別站起，
    且2人已分開，嗣被告2人又再互相拉住對方，並扭成一團而
    倒地，倒地後仍互相拉住對方而扭成一團；故縱如被告麥仲
    宇上訴理由所稱：柯廷振傷痕不是因為我，可能被我身上這
    條項鍊銳角劃傷；勘驗筆錄部分記載錯誤，兩造在地上交纏
    超過一分鐘是錯誤，大概是幾十秒不到一分鐘等語屬實，亦
    與麥仲宇構成傷害犯行，並無影響。綜上，被告2人提起本
    件上訴，仍執原審判決已審酌之證據再為爭執，並對於原審
    取捨證據及判斷其證明力之職權行使，仍持己見為不同之評
    價，而指摘原判決不當，自難認有理由，應予以駁回。
五、按刑罰之目的固有處罰行為人之意義，惟依現今通行之概念
    係重在教育，並非重在懲罰；末查被告2人前均未曾受有期
    徒刑以上刑之宣告，此有本院被告前案紀錄表附卷可憑，本
    案被告2人因一時短於思慮，而犯本案之罪，所為實屬不該
    ；惟被告2人犯罪情節尚未至無可原宥之程度，本院認渠等
    經此偵審程序之教訓，當知警惕而無再犯之虞，綜核上開各
    情認對被告2人所宣告上開之刑以暫不執行為適當，爰依刑
    法第74條第1項第1款之規定，併均宣告緩刑2年，以啟自新
    。另斟酌被告2人上開所為，守法觀念薄弱，為確保其能記
    取教訓並建立尊重法治之正確觀念，爰併均依刑法第74條第
    2項第8款之規定，諭知其應於本判決確定之日起1年內完成
    法治教育課程12小時，且均依刑法第93條第1項第2款，應於
    緩刑期間付保護管束，以觀後效。又此等為緩刑宣告附帶之
    條件，依刑法第75條之1第1項第4款規定，違反上開之負擔
    情節重大，足認原宣告之緩刑難收其預期效果，而有執行刑
    罰之必要者，得撤銷緩刑之宣告，併此敘明。
據上論結，應依刑事訴訟法第368條、第371條，刑法第74條第1
項第1款、第2項第8款、第93條第1項第2款，判決如主文。
本案經檢察官黃紋綦提起公訴，檢察官蔡顯鑫到庭執行職務。
中    華    民    國    109   年    1     月    8     日
                  刑事第二十三庭審判長法  官  李釱任
                                      法  官  崔玲琦
                                      法  官  梁耀鑌
以上正本證明與原本無異。
不得上訴。
                                      書記官  宗志強
中    華    民    國    109   年    1     月    8     日
附錄：本案論罪科刑法條全文
修正前中華民國刑法第277條
（普通傷害罪）
傷害人之身體或健康者，處 3 年以下有期徒刑、拘役或 1 千元
以下罰金。
犯前項之罪因而致人於死者，處無期徒刑或 7 年以上有期徒刑
；致重傷者，處 3 年以上 10 年以下有期徒刑。